臺灣桃園地方法院交通事件裁定　　 　　94年度交聲字第184號
原處分機關　交通部公路總局新竹區監理所桃園監理站
異　議　人
即受處分人　甲○○
　　　　　　　　　　國民
上列異議人即受處分人因違反道路交通管理處罰條例案件，對於
交通部公路總局新竹區監理所桃園監理站民國九十四年三月八日
桃監裁罰字第裁五二－Ｄ一Ａ六二八五二三號違反道路交通管理
事件裁決書所為之處分（原舉發通知單案號：桃園縣警察局桃警
局交字第Ｄ一Ａ六二八五二三號）聲明異議，本院裁決如下：
    主  文
原處分撤銷。
甲○○不罰。
    理  由
一、聲明異議意旨（略以）：裁決書上之違規時間為九十一年十
    月二十九日下午三時許，距今已二年多之時間，而異議人對
    當時究竟有無違規已不復記憶，如有違規，何以監理站不在
    違規數月內函告或通知，嗣歷時二年後始片面處斷，實有不
    當，且異議人於此二年間亦未收到任何違規通知，且每年換
    發駕照亦無收到告知，此已令異議人充分相信自己並無違規
    行為，監理站突來函文處罰，有違信賴保護原則，爰請求撤
    銷原處分等語。
二、查本件原處分機關以受處分人即異議人甲○○於九十一年十
    月二十九日下午三時二分，將其所有之ＩＡＵ－六二九號重
    機車停放於桃園市○○路，為桃園縣政府警察局交通隊以「
    「佔用公車格停車（違規停車拖吊）」為由，逕行掣單舉發
    並拖吊。因認受處分人違反道路交通管理處罰條例第五十六
    條第一項第九款之規定，裁處新台幣一千二百元罰鍰，九十
    四年三月八日製作裁決書，同年三月十日送達。原處分機關
    經查證後，認原舉發機關之舉發及拖吊作業均未違反法令，
    認原處分合法正當，並援用行政程序法第一百三十一條第一
    項五年消滅時效之規定，認本案裁決處分並無違前述時效規
    定等語。
三、按交通法庭認為聲明異議有理由或聲明異議雖無理由而原處
    分不當或違法者，應以裁定將原處分經聲明異議部分撤銷，
    並自為裁定。次按交通法庭認為聲明異議有理由或聲明異議
    雖無理由而原處分不當或違法者，應以裁定將原處分經聲明
    異議部分撤銷，並自為裁定。道路交通案件處理辦法第二十
    條前段定有明文。再按法院受理交通事件，準用刑事訴訟法
    之規定；其處理辦法，由司法院會同行政院定之。道路交通
    管理處罰條例第八十九條定有明文。又按聲明異議案件之處
    理，除準用刑事訴訟法有關規定外，依道路交通案件處理辦
    法之規定處理之。司法院行政院八十六年四月三十日會同修
    正發布，並於同日生效之「道路交通案件處理辦法」第四條
    第一項定有明文。此乃因為對於交通違規的裁決處分雖為行
    政處分性質，惟考量受處分人基於憲法第八條之正當法律程
    序原則，以及憲法第十六條之訴訟基本權等憲法保障，以及
    遷就過去（民國八十九年七月一日以前）行政訴訟之制度，
    立法機關基於此類行政處分所受影響之權益性質、事件發生
    之頻率及其終局裁判之急迫性，以及受理爭訟案件機關之負
    荷能力等因素之考量，進而兼顧案件之特性及既有訴訟制度
    之功能而為設計（參見司法院大法官議決釋字第四一八號解
    釋理由書）。立法者顯有將此類交通違規事件，視為輕度之
    犯罪行為，而僅處以行政罰之效果，是最高法院七十六年台
    上字第四九八六號判例所稱：「認定犯罪事實所憑之證據，
    雖不以直接證據為限，間接證據亦包括在內，然而無論直接
    證據或間接證據，其為訴訟上之證明，須於通常一般之人均
    不致有所懷疑，而得確信其為真實之程度者，始得據為有罪
    之認定，倘其證明尚未達到此一程度，而有合理之懷疑存在
    而無從使事實審法院得有罪之確信時，即應由法院為諭知被
    告無罪之判決」之刑事訴訟法上基本原則，即所謂「罪疑唯
    輕」原則（對被告有罪之事實如有任何之「合理懷疑」，即
    應採取有利被告之解釋，或為被告無罪之判決），於法院審
    理行為人違反道路交通管理處罰條例案件時，自有其適用，
    亦即法院審理行為人違反道路交通管理處罰條例案件，踐行
    調查證據發見真實之程序，對於原處分機關所據以認定行為
    人違規之事實及證據，如仍存有合理之懷疑，無法達於確信
    受處分人有違反道路交通管理處罰條例之事實時，即應依前
    述「罪疑唯輕」、「有疑唯利被告原則」之證據法則，就有
    疑問之部分，作對受處分人有利之解釋及認定。惟須強調者
    ，此類異議係就違反道路交通管理處罰條例所受之行政處分
    而發，其仍應為行政訴訟性質，前述立法及大法官議決之解
    釋，係遷就過去行政訴訟制度之便宜措施，於八十九年七月
    一日以後，此類對於行政處分不服之事件宜劃歸於行政訴訟
    制度，依一般訴願及行政訴訟之途逕解決，方為妥適之道。
    否則就本質為行政爭訟之案件，立法上卻強為準用刑事訴訟
    法之規定，首先遇到之難題即「被告」究為何人之認定？係
    違規之行為人，抑或處分機關之行政機關？如係違規之行為
    人為所謂「被告」，則此類案件因欠缺「原告」，而有架空
    刑事訴訟基本之控訴原則之虞，如係以處分機關為「被告」
    ，則受無罪推定原則保障者竟變為處罰之行政機關，豈不荒
    謬。又如以違規之行為人為「被告」，則準用刑事訴訟法上
    偏重「被告」（違規之行為人）之證據法則後，顯對於他造
    當事人之行政機關產生極為不利之結果，而有害行政效能，
    換言之，為行政罰對象之人民，是否仍應受與刑事被告相同
    之保障，進而亦勢將影響包括行政處分存續力等推定合法等
    原則，均遭架空而無法落實之窘境。此等難題，於未來（九
    十五年二月五日）行政罰法生效後，所產生行政罰法與刑事
    訴訟如何競合的爭議，勢必更生複雜。此等法制上適用或準
    用之矛盾及衝突現象，均係道路交通管理處罰條例第八十九
    條規定準用刑事訴訟法之難題。惟本條尚未修正前，仍屬有
    效法律，在無其他特別規定優先適用下，本院則仍應遵守，
    而將前述有疑唯利被告等原則，適用於違規之行為人即受處
    分人，合先敘明。
四、又按汽車駕駛人停車時，有停車時間、位置、方式、車種不
    依規定者，處新臺幣六百元以上一千二百元以下罰鍰；本條
    例關於車輛駕駛人之處罰，如應歸責於車輛所有人者，處罰
    車輛所有人。道路交通管理處罰條例第五十六條第一項第九
    款、第八十五條第三項分別定有明文。再按公法上之請求權
    ，除法律有特別規定外，因五年間不行使而消滅。行政程序
    法第一百三十一條第一項定有明文。查異議人經本院合法傳
    喚無正當理由不到庭，本院逕依其異議書狀之理由審酌。訊
    據證人即原處分機關承辦人黃成民，就時效部分結證稱（略
    以）：因為人力不足，過去道路交通管理處罰條例明定三年
    的時效，經配合行政程序法之規定，時效改為五年，所以我
    們在清理超過三年，但未超過五年的舊案，導致本案沒有即
    時開立裁決書，但依法仍在五年內，並不違法等語。惟證人
    坦承依照舉發通知單所示，本案汽車所有人與收受舉發通知
    單者並非同一人等語，並謂（略以）：領車的人可能是受委
    託，也可能正是駕駛人，如果領車的人與車主非同一人，警
    察機關都是以逕行舉發方式。依照裁處細則第二十四條的規
    定，車主可以另行舉證違規的駕駛人是誰，我們就會更改裁
    罰駕駛人等語。是本案舉發通知單僅得證明由「廖正誠」收
    受，至於違規停車之駕駛人是否即為「廖正誠」，尚無證據
    證明。又查現行舉發實務之作法，警察機關之舉發通知單係
    由「廖正誠」收受，依法不會另行送達汽車所有人即舉發通
    知當上所記載之車主甲○○，此為證人所不否認在卷。惟依
    據裁處細則第二十四條之規定，汽車所有人如欲依據通知單
    之應到案日期前到案，告知違規駕駛人姓名、身分證統一編
    號、住址等資料者，其前提必須先收受舉發通知單，本案舉
    發通知單既由「廖正誠」收受，而非車主「甲○○」收受，
    證人亦坦承現行實務作法不再送達汽車所有人。是本院以為
    ，原處分機關無從證明甲○○明知或可得而知該舉發通知單
    記載之違規事實，雖證人另證稱，「廖正誠」如轉交甲○○
    ，即足證明等語。惟查原處分機關並無證據證明「廖正誠」
    是異議人甲○○之受任人，亦無證據足以推定「廖正誠」是
    駕駛人，更無證據證明所有人甲○○即為汽車駕駛人，凡此
    均為證人所不爭執在卷。而依據交通道路管理處罰條例第五
    十六條之規定，處罰對象為「汽車駕駛人」，而非「車輛所
    有人」。原處分機關應先舉證證明本案有應歸責於「車輛所
    有人」之事由，始得道路交通管理處罰條例第八十五條第三
    項之規定，處罰車輛所有人。證人亦坦承當領車者至拖吊場
    領取車輛時，如與車主為不同人，領車者必須提出該車輛的
    行照及領車人之證件，民國九十一年間，曾經都是以當場舉
    發之方式處罰領車者，惟因為爭議叢生，始改以逕行舉發之
    方式舉發車主（車輛所有人），本案因為領車者與車主不同
    ，警察機關又未將舉發通知單送達車主，車主有可能無法得
    知舉發通知單之事實，處分顯有瑕疵，並表示希望法院以裁
    定表示意見，始有撤銷之依據等語（參見本院九十四年六月
    一日訊問筆錄）。
五、綜上所述，原處分機關無證據證明受處分人有前述違反道路
    交通管理處罰條例之違規事實，或應歸責於受處分人之事由
    。不論依據前述「罪疑唯輕原則」，或依據行政法舉證責任
    之法理，原處分機關均應負舉證責任，以消弭本院所生合理
    之懷疑，本案原處分機關既無法善盡此一責任，自應為對受
    處分人為有利之認定，受處分人之書面辯解可採。原處分機
    關之裁處行為，顯有不合，受處分人據此提起聲明異議，為
    有理由，自應由本院將原處分撤銷，改諭知受處分人不罰，
    始為適法。
據上論斷，應依道路交通案件處理辦法第二十條前段，裁定如主
文。
中    華    民    國    94    年    11    月    30    日
                            臺灣桃園地方法院交通法庭
                                法  官  錢　建　榮
以上正本證明與原本無異。
如不服本裁定，應於裁定送達後5 日內向本院提出抗告狀。
　　　　　　　　　　　　　　　  書記官　劉  寶  霞
中    華    民    國    94    年    11    月    30    日
